【裁判字號】    91,訴,2246
【裁判日期】    920731
【裁判案由】    偽造文書等
【裁判全文】
臺灣板橋地方法院刑事判決                        九十一年度訴字第二二四六號
    公  訴  人  臺灣板橋地方法院檢察署檢察官
    被      告  午○○
    選任辯護人  吳榮達律師
右列被告因偽造文書等案件，經檢察官提起公訴（九十一年度偵字第七八四號、九
十一年度偵字第一一九五一號、九十一年度偵字第一二００七號），本院判決如左：
    主  文
午○○無罪。
    理  由
一、公訴意旨略以：被告午○○與被告巳○○○為夫妻關係（按被告巳○○○業經本
    院通緝在案，俟到案後另行審結），明知無資力，竟共同基於意圖為自己不法所
    有之概括犯意，自民國八十六年一月十日起，連續在臺北縣中和市○○路四八一
    之一號二樓住處，由被告巳○○○擔任會首，召集如附表所列之互助會共五會，
    並由被告午○○分工幫忙收取會款，詎被告巳○○○、午○○竟先後於附表所列
    第一、二、三會之會期中，乘會員未親自到場開標之機會，連續二十六次（其中
    第一會四次、第二會十次、第三會十二次）偽造未到場會員之標單，填寫不詳之
    投標金額及投標人之姓名（標單已拋棄），佯為有人得標，致使庚○○及其他活
    會會員陷於錯誤，而陸續交付會款予被告巳○○○及被告午○○；至九十年十月
    間被告巳○○○、午○○已無法繼續運作互助會，遂宣佈互助會全部停標，嗣於
    九十年十二月間被告巳○○○、午○○委請律師與會員協商，經核對得標會員名
    單始知上情。案經被害人庚○○、Ｃ○○○、申○○、丁○○○、辰○○、許美
    瑞、乙○○、癸○○○、Ａ○○、戌○○、Ｅ○○、Ｆ○○、地○○○、Ｄ○○
    、天○○、亥○○、酉○○○、己○○、未○、壬○○、丑○○○、宙○○、戊
    ○○、黃○○、Ｂ○○、卯○○、甲○○○、玄○○○、寅○○、辛○○、子○
    ○、何秋貴、宇○○、余淑貞等人（以下簡稱庚○○等人）告訴及臺北縣政府警
    察局中和分局報告偵辦。因認被告午○○與其妻即被告巳○○○共同涉犯刑法第
    二百十六條行使同法第二百二十條、第二百十條偽造準私文書罪嫌與同法第三百
    三十九條第一項之詐欺取財罪嫌。
二、按犯罪事實應依證據認定之，無證據不得推定其犯罪事實；又不能證明被告犯罪
    者，應諭知無罪之判決；刑事訴訟法第一百五十四條、第三百零一條第一項分別
    定有明文。又犯罪事實之認定，應憑真實之證據，倘證據是否真實尚欠明確，自
    難以擬制推測之方法，為其判斷之基礎；而認定犯罪事實之證據係指足以認定被
    告確有犯罪行為之積極證據而言，該項證據自須適合於被告犯罪事實之認定，始
    得採為斷罪資料，最高法院五十三年著有臺上字第六五六號、二十九年上字第三
    一０五號判例。且刑事訴訟上證明之資料，無論其為直接或間接證據，均須達於
    通常一般之人均不致有所懷疑，而得確信其為真實之程度，始得據為有罪之認定
    ，若其關於被告是否犯罪之證明未能達此程度，而有合理懷疑之存在，致使無從
    形成有罪之確信，根據「罪證有疑，利於被告」之證據法則，即不得遽為不利被
    告之認定，亦有最高法院七十六年度臺上字第四九八六號判例可稽。其以情況證
    據（即間接證據）斷罪時，尤須基於該證據在直接關係上所可證明之他項情況事
    實，本乎推理作用足以確證被告有罪，方為合法，不得徒憑主觀上之推想，將一
    般經驗上有利被告之其他合理情況逕予排除，此觀諸最高法院三十二年上字第六
    十七號判例意旨亦甚彰明。
三、公訴意旨認被告午○○涉犯前開刑法第二百十六條行使同法第二百二十條、第二
    百十條偽造準私文書罪嫌與同法第三百三十九條第一項之詐欺取財罪嫌，無非以
    「被告巳○○○經本署傳拘未獲，訊據被告午○○矢口否認有何詐欺及偽造文書
    犯行，辯稱：互助會是伊妻巳○○○召集的，伊不知冒標的事；如果有人拿會錢
    來，伊只是幫巳○○○收起來云云。惟查，右揭犯罪事實業據被害人庚○○等人
    分別指訴甚詳，並有互助會單及被告二人委託博譽律師事務所通知各債權人分配
    協商事宜函及申報債權之債權人資料表在卷可稽；且經核對被告巳○○○召集之
    互助會會單（如附表）其中之第一會迄九十年十月間停標時應僅剩三個活會，卻
    有七人申報活會債權，第二會應只剩四個活會，卻有十四人申報活會債權，第三
    會應僅剩十三個活會，卻有二十五人申報活會債權，足認被告巳○○○、午○○
    確有冒標情事，而被告巳○○○之互助會每次開標均有填寫標單，除填寫投標金
    額外並註記投標人之姓名等情，並經被害人庚○○等人證述在卷，被告巳○○○
    、午○○犯嫌應堪認定」等情，為其論據。
四、訊據被告午○○固坦承在會員於上開時地至其住處交會款時，如其妻即被告巳○
    ○○不在家時，其會代為收取會款後再轉交予其妻即被告巳○○○等情，惟堅詞
    否認有何涉犯前開刑法第二百十六條行使同法第二百二十條、第二百十條偽造準
    私文書罪嫌與同法第三百三十九條第一項之詐欺取財罪嫌，辯稱：「會首是我太
    太被告巳○○○，該等互助會都是被告巳○○○召集的，我沒有參與互助會之事
    ，且我絕對沒有冒標之情事，我之前都不知道她冒標之事，直到告訴人提起告訴
    我才知道，我也沒有參與冒標。我太太的會款她都沒有拿給我，我沒有拿到任何
    好處。」等語。
五、經查：
（一）按告訴人之告訴，係以使被告受刑事訴追為目的，是其陳述是否與事實相符，
      仍應調查其他事實以資審認，始得為不利被告之認定，最高法院亦於五十二年
      著有臺上字第一三００號判例。本案公訴人認被告午○○涉犯前開犯行，最主
      要係以告訴人庚○○等人於警詢或偵查中之指訴為其依據。然觀諸告訴人庚○
      ○等人於警詢或偵查中之指訴均係指被告被告巳○○○是會首，該等互助會都
      是被告巳○○○召集的，而告訴人庚○○等人至被告午○○住處時，有時會將
      會款交予被告午○○等語。而經本院傳喚所有之被害會員即告訴人庚○○等人
      ，彼等大部分到庭具結證稱略以：「我們去標會時被告巳○○○的先生即被告
      午○○有時會在，有時不在。我們去繳會款時，如被告巳○○○不在時，我們
      會託被告午○○把錢交給被告巳○○○。」等語（見本院九十二年三月三日訊
      問筆錄）。足徵被告午○○代其妻即被告巳○○○收取會款，本即為合乎常情
      ，蓋「夫妻於日常家務，互為代理人」，民法第一千零三條第一項定有明文。
      而代收款項本即是日常家務，故縱被告午○○在互助會會員至其住處，找會首
      即其妻被告巳○○○繳交會款而被告巳○○○不在家時，應互助會會員之要求
      代收會款，並無何違反常情之處，尚難以此即遽認被告午○○必有參與其妻即
      被告巳○○○冒標或詐欺取財之情事。
（二）況附表所示互助會之會首均是被告巳○○○，此有卷附告訴人庚○○等人所提
      出之互助會單多紙可稽，亦為告訴人庚○○等人所自承。參以，經本院訊據告
      訴人庚○○等人有關附表所示之互助會開標時是由誰主持，並問彼等「有看過
      被告午○○主持開標的請舉手？」之問題時，在場之告訴人除己○○外，並沒
      有人舉手。而告訴人己○○雖舉手但其僅證稱略以：「被告巳○○○不在家時
      ，被告午○○會坐在客廳，但沒有講話，此時會由他的大兒子與他的妻子主持
      開標。」等語（均見本院九十二年三月三日訊問筆錄）。足徵被告午○○從未
      主持系爭互助會之開標事宜，參諸告訴人廖雅惠、戌○○、Ｆ○○、地○○○
      、子○○、李貴菊、丑○○○、Ｇ○○、宇○○、戊○○、亥○○、Ｃ○○○
      、寅○○、丙○○、Ｂ○○、酉○○○等人於警詢中亦均證稱系爭互助會係由
      被告巳○○○主持開標，益徵系爭互助會之開標，被告午○○並未參與，遑論
      被告午○○有何參與被告巳○○○冒標與詐欺取財之情事，故被告午○○前開
      辯稱其從未參與其妻即被告巳○○○之互助會事宜等情，並非無稽。
（三）至告訴人在院證稱略以：「我們告被告午○○的原因是他們是夫妻，他們二人
      應該都知道以及都有參與該等情事（按即指冒標與詐欺取財之事）。且被告巳
      ○○○有說他先生在做吊車的生意，須要錢週轉。」等語。惟所謂「他們是夫
      妻、他們二人應該都知道，都有參與該等情事（按即指冒標與詐欺取財之事）
      」云云（見本院九十二年三月三日訊問筆錄），此純屬告訴人等臆測之詞，依
      刑事訴訟法第一百六十條「證人之個人意見或推測之詞，不得作為證據」之規
      定，其並無證據能力。再所謂「被告巳○○○有說他先生在做吊車生意，須要
      錢週轉」云云，然此部分除告訴人之指訴外並無其他證據足以證明被告巳○○
      ○曾向告訴人等作此陳述，基於告訴人遭另被告巳○○○倒了鉅額會款無從追
      索，因而遷怒被告巳○○○家屬特別是身為其配偶之被告午○○，此極有可能
      ，故告訴人等之指訴已有偏頗不實之虞，其指述並不足採；況告訴人上開所言
      ，亦僅均聽聞自被告巳○○○，但此等事實並未經被告巳○○○到庭查證是否
      屬實，故其顯為傳聞證據性質無疑，其既未經合法調查程序證明該事實為真正
      ，自不得將其據為本案犯罪之證據，應無庸置疑。另縱被告巳○○○曾向告訴
      人即互助會會員告知其先生在做吊車生意，須要錢週轉等語，然極有可能是被
      告巳○○○曾向告訴人解釋其為何召集如此多之互助會之原因，尚難以此即推
      斷被告午○○必有涉犯本件冒標與詐欺取財之犯行。
（四）又被告巳○○○對於系爭互助會無法繼續進行而宣告停標倒會，且被告巳○○
      ○亦逃匿無縱之情形下，縱被告午○○曾出面委託律師與告訴人商談和解、賠
      償事宜，此固有卷附被告委託博譽律師事務所通知各債權人分配協商事宜函及
      申報債權之債權人資料表可稽（見九十一年度偵字第一一九五一號偵查卷第十
      三、十四頁），然被告午○○對此辯稱其是基於被告巳○○○是其妻，其為了
      道義責任及減輕告訴人之損失，始委託律師處理前開相關賠償、和解事宜等語
      。被告午○○之上開辯解，合乎常情，即在未有積極證據證明被告午○○確有
      知悉並參與其妻即被告巳○○○所為之上開冒標、詐欺取財之情況下，尚難僅
      以被告午○○曾委任律師與告訴人處理賠償、和解事宜，即遽謂被告午○○必
      曾犯下本件冒標、詐欺取財之犯行。
（五）綜上所述，附表所示之互助會會首都是被告巳○○○，該等互助會都是被告巳
      ○○○所召集，被告午○○從未主持過開標事宜，其縱曾在在互助會會員至其
      住處，找會首即其妻被告巳○○○繳交會款而被告巳○○○不在家時，應互助
      會會員之要求代收會款，然此等丈夫代妻子收取款項之事並無何違反常情之處
      ，尚難以此即遽認被告午○○必有參與其妻被告巳○○○冒標或詐欺取財之情
      事，堪以認定。
六、綜上諸情參互以析，尚乏明確之積極證據足證被告午○○涉犯刑法第二百十六條
    行使同法第二百二十條、第二百十條偽造準私文書罪嫌與同法第三百三十九條第
    一項之詐欺取財罪嫌。此外，復查無其他積極證據足認被告午○○有何上開犯行
    ，揆諸前開規定及判例意旨，自應為無罪之諭知，以昭審適。
據上論斷，應依刑事訴訟法第三百零一條第一項，判決如主文。
本案經檢察官黃明絹到庭執行職務。
中      華      民      國      九十二      年      七    月   三十一  日
                            臺灣板橋地方法院刑事第四庭
                                法  官  許必奇
右正本證明與原本無異。
如不服本判決，應於判決送達後十日內，向本院提出上訴狀。
                                書記官  金和國
中      華      民      國      九十二      年      七    月   三十一  日
附表：
    ┌───┬──────┬────────┬──────┬──────┐
    │會  別│ 召 會 時 間│   會     期    │會 員 人 數 │金額(新臺幣)│
    ├───┼──────┼────────┼──────┼──────┤
    │第一會│ ．１．１０ │ 至90．．１０止 │ 含會首會 │ 每會一萬元 │
    ├───┼──────┼────────┼──────┼──────┤
    │第二會│ ．３． │ 至91．１．止 │ 含會首會 │ 每會二萬元 │
    ├───┼──────┼────────┼──────┼──────┤
    │第三會│ ．９．１０ │ 至92．91．１０止 │ 含會首會 │ 每會二萬元 │
    ├───┼──────┼────────┼──────┼──────┤
    │第四會│ ．８． │ 至94．５．止 │ 含會首會 │ 每會一萬元 │
    ├───┼──────┼────────┼──────┼──────┤
    │第五會│ 90．８．１０ │ 至93．７．１０止 │ 含會首會 │ 每會一萬元 │
    └───┴──────┴────────┴──────┴──────┘


司法院資訊處製作；財團法人民間司法改革基金會備份。
